臺灣高等法院臺南分院刑事判決　　　　　　　九十三年度上訴字第三一號　　　Ｇ
　　　上　訴　人
　　　即　被　告　乙○○○
　　　上　訴　人
　　　即　被　告　丙　○　○
　　　右二人共同
　　　選任辯護人　林　金　宗
右上訴人因被告偽造文書等案件，不服臺灣臺南地方法院九十二年度訴字第一一五三
號中華民國九十二年十一月二十日第一審判決（起訴案號：臺灣臺南地方法院檢察署
九十二年度偵字第七九四八號），提起上訴，本院判決如左：
      主      文
原判決撤銷。
乙○○○連續行使偽造私文書，足以生損害於他人，處有期徒刑參月，如易科罰金，
以參佰元折算壹日。於扣案民國八十五年八月二十二日臺南縣佳里鎮農會活期取款條
上，偽造之「汪黃玉梅」署押壹枚沒收。
丙○○無罪。
      事      實
一、乙○○○於民國（下同）八十二年間，乘其夫汪耀宗之母汪黃玉梅寄居於臺南縣
    佳里鎮安西一三六號乙○○○住處，且代為保管汪黃玉梅所有佳里鎮農會帳戶0
    0000000000000帳號之存摺及印章之機會，基於意圖為自己不法之
    所有之概括犯意聯絡，由乙○○○持前開汪黃玉梅帳戶存摺及印章，未經汪黃玉
    梅同意，連續於附表編號一至七所示之時間，前往臺南縣佳里鎮○○街一六八號
    之臺南縣佳里鎮農會，分別託請不知情之成年人在活期存款取款條填上提款金額
    ，於附表編號一之提款存戶簽章處，亦請不知情之成年人偽簽汪黃玉梅之署押一
    枚，並盜蓋「汪黃玉梅」之印文一枚，於附表編號二至七之提款存戶簽章處，亦
    盜蓋「汪黃玉梅」之印文各一枚，並託請不知情之人共同偽造取款條七紙，並持
    以行使交付該農會承辦人員，使其陷於錯誤而如數交付如附表編號一至七所示之
    金額，之後乙○○○詐領金額留為己用，足生損害於汪黃玉梅；乙○○○復承上
    開之概括犯意聯絡，於汪黃玉梅於九十二年一月五日過世後之翌日，未經汪黃玉
    梅之全體繼承人之同意，由乙○○○所交付之上開存簿及印章，至上開農會於活
    期存款取款條填上亦託請不知情之人在如附表編號八所示之金額，盜蓋「汪黃玉
    梅」之印文一枚，並請不知情之成年人偽造取款條一紙，並持以行使交付該農會
    承辦人員，使農會承辦人員陷於錯誤而如數交付金錢，後乙○○○將詐領金額亦
    佔為已用，亦足生損害於汪黃玉梅之全體繼承人甲○○、汪香桂、汪阿月及汪福
    春等人，並有臺南縣佳里鎮農會活期取款條八紙扣案。
二、案經甲○○訴由臺灣臺南地方法院檢察署檢察官偵查起訴。
      理      由
壹、被告乙○○○有罪部分：
一、訊據上訴人即被告乙○○○對於右揭時、地領取汪黃玉梅於臺南縣佳里鎮農會之
    存款之事實並不否認，惟矢口否認有何偽造私文書及詐欺犯行；被告乙○○○於
    本院審理中辯稱：伊不知道法律，因為汪黃玉梅過世前都是伊在扶養，是我請服
    務台的人幫我寫的云云。惟查：被告乙○○○有於右揭時、地未經汪黃玉梅及汪
    黃玉梅之全體繼承人之同意，請不知情之成年人以偽造署押、盜蓋印章之方式分
    別領取汪黃玉梅於臺南縣佳里鎮農會之存款之事實，業據告訴人甲○○指訴綦詳
    ，又被告乙○○○於檢察署偵查中明確供承：附表編號一至八共八筆金額確未經
    汪黃玉梅之同意去提領等語，而乙○○○死亡之翌日（六日），正當所有繼承人
    正在忙於處理汪黃玉梅之後事時，即立刻至臺南縣佳里鎮農會提領被告之存款金
    額達十五萬三千元，顯係擔心日後其他繼承人之發現而進而追索，亦足證被告乙○○○盜領汪黃玉梅之存款之犯意明確，是被告乙○○○上開所辯，顯係卸責之
    詞，不足採信。再按行為人不得因不知法律而免除刑事責任，刑法第十六條前段
    定有明文，是被告乙○○○自亦不得以不知法律而卸免刑責。此外，本案復有戶
    籍謄本三紙、汪黃玉梅於佳里鎮農會帳戶00000000號活期存款客戶交易
    歷史記錄及交易明細表各一份、取款條八紙在卷足憑，互核相符，事證明確，本
    件被告乙○○○之犯行，堪以認定。
二、按銀行為便利存款人取款而印好任人索取填寫之取款憑條，非可流通市面得以自
    由轉讓，衹屬私文書之一種，不能認為有價證券，最高法院四十九年台上字第一
    四○九號著有判例足資參照，是臺南縣佳里鎮農會所製之取款條，亦可認定為私
    文書之一種，要為無疑。核被告乙○○○所為，係犯刑法第二百十六條、第二百
    十條之行使偽造私文書罪，及第三百三十九條第一項之詐欺取財罪。被告乙○○○委請不知情之成年人偽造署押及盜蓋印章，為間接正犯，其偽造私文書後持以
    行使，偽造私文書之低度行為為行使之高度行為所吸收，而偽造署押及盜用印章
    係偽造私文書之階段行為，均不另論罪。被告乙○○○先後多次行使偽造私文書
    及詐欺行為，均時間緊接，各觸犯犯罪構成要件相同之罪名，均係基於概括犯意
    而為，均應依連續犯規定論以一罪，即連續行使偽造私文書罪及連續詐欺取財罪
    ，並均加重其刑。又被告乙○○○行使偽造私文書之目的，係在詐取汪黃玉梅於
    臺南縣佳里鎮農會之存款，臺南縣佳里鎮農會職員亦因此而陷於錯誤，給付附表
    編號一至八之金額予被告乙○○○，是被告乙○○○所犯之偽造私文書罪與詐欺
    取財罪之間，有方法、目的之關係，為牽連犯，應依刑法第五十五條規定，從一
    重罪，即刑法第二百十六條、二百十條之行使偽造私文書罪處斷，又被告乙○○○託請不知情之成年人代為書寫取款條予以領取，此部分亦屬間接正犯。
三、原審予以論罪科刑，並對被告乙○○○量處有期徒刑參月，如易科罰金，以銀元
    參佰元折算壹日，固非無見。惟查：本案純係被告乙○○○一人將汪黃玉梅之存
    摺拿到臺南縣佳里鎮農會請不知情之人代為書寫取款條而領取上開款項，被告丙○○應未參與（詳後），原審卻認被告乙○○○與其子丙○○有共同正犯關係
    ，即有未洽。被告上訴意旨猶執前詞，否認犯罪，雖不足採，惟原判決既有可議
    ，自應由本院將原判決撤銷改判。爰審酌被告乙○○○素無前科，有臺灣高等法
    院被告全國前案紀錄表各一份在卷可佐，及其犯罪動機、目的、手段、犯罪所生
    之損害、犯罪後態度，且未將詐領之款項返還汪黃玉梅之繼承人等一切情狀，量
    處如主文第二項所示之刑，並諭知如易科罰金之折算標準。扣案於附表編號一之
    時間，在臺南縣佳里鎮農會活期取款條上，偽造之「汪黃玉梅」署押壹枚，係被
    告乙○○○未經汪黃玉梅本人同意而請不知情之人虛偽簽署，業據被告乙○○○
    所自承，依刑法第二百十九條之規定，宣告沒收。
貳、被告丙○○無罪部分：
一、公訴意旨略以：被告丙○○與其母乙○○○基於共同意圖為自己不法之所有之概
    括犯意聯絡，由丙○○持乙○○○所交付之前開汪黃玉梅帳戶存摺及印章，未經
    汪黃玉梅同意，連續於附表編號一至七所示之時間，前往臺南縣佳里鎮○○街一
    六八號之臺南縣佳里鎮農會，在活期存款取款條填上提款金額，於附表編號一之
    提款存戶簽章處，偽簽汪黃玉梅之署押一枚，並盜蓋「汪黃玉梅」之印文一枚，
    於附表編號二至七之提款存戶簽章處，盜蓋「汪黃玉梅」之印文各一枚，共偽造
    取款條七紙，並持以行使交付該農會承辦人員，使其陷於錯誤而如數交付如附表
    編號一至七所示之金額，之後丙○○再將詐領金額全數交付乙○○○，足生損害
    於汪黃玉梅；丙○○與乙○○○二人復承上開之概括犯意聯絡，於汪黃玉梅於九
    十二年一月五日過世後之翌日，未經汪黃玉梅之全體繼承人之同意，由丙○○持
    乙○○○所交付之上開存簿及印章，至上開農會於活期存款取款條填上如附表編
    號八所示之金額，盜蓋「汪黃玉梅」之印文一枚，偽造取款條一紙，並持以行使
    交付該農會承辦人員，使農會承辦人員陷於錯誤而如數交付金錢，後丙○○再將
    詐領金額交付乙○○○，足生損害於汪黃玉梅之全體繼承人甲○○、汪香桂、汪
    阿月及汪福春等人，並有臺南縣佳里鎮農會活期取款條八紙扣案。因認被告丙○○亦涉有刑法第二百十六條、第二百十條、第三百九三十條第一項之罪嫌云云。
二、按犯罪事實應依證據認定之，無證據不得認定其犯罪事實；又被告之自白不得作
    為有罪判決之唯一證據，仍應調查其他必要之證據，以察其是否與事實相符，為
    刑事訴訟法第一百五十四條、第一百五十六條第二項、第三百零一條第一項所明
    文。又事實之認定，應憑證據，如未能發現相當之證據，或證據不足以證明，自
    不能以推測或擬制之方法，為裁判之基礎。
三、訊據上訴人即被告丙○○於本院審理中矢口否認有上揭偽造文書等之犯行，並辯
    稱「扣案之八張取款條都不是我寫的，也不是我領的。我有幫我母親乙○○○領
    過其他的錢，沒有領過這些錢，在偵查中及原審雖均有承認，係因為沒有給我看
    書寫之取款」云云。經查：
  (一)如附表所示八筆汪黃玉梅於佳里鎮農會帳戶00000000號活期存款帳戶，
    固經被告乙○○○共領取二十八萬元之事實，並有汪黃玉梅上開客戶交易歷史記
    錄及交易明細表各一份足稽，惟係由被告乙○○○一人持往佳里鎮農會託請不知
    情之服務台人員代為書寫取款等情，業據被告乙○○○於本院審理中供述甚詳在
    卷足稽，亦據被告丙○○於本院審理中供稱「問：（你曾於檢察署偵查中供承：
    附表編號一至七共七筆金額確未經汪黃玉梅之同意，而由乙○○○將汪黃玉梅之
    存摺及印章交予伊去提領存款，因當時汪黃玉梅住在其他親戚家等語，對此有何
    意見？）。答：那時是因為我沒有看到農會的取款條，那之前是有幫我母親做過
    一些領錢的動作，後來有看到取款條才發現不是我寫的」等語（見本院九十三年
    八月二十五日審理筆錄），足見被告丙○○固曾替其母乙○○○領過錢，惟非本
    案汪黃玉梅所有之款項。
  (二)被告丙○○於本院審理中始終否認扣案之八張取款條係其書寫云云，經本院檢具
    被告丙○○平常書寫之筆記簿二本、取款條原本八張、丙○○護照一本、遠東銀
    行金融卡異動申請書原本及丙○○、乙○○○當庭書寫之筆跡送往法務部調查局
    二次鑑定結果，無法進行比對，無法鑑定等情，分別有法務部調查局九十三年四
    月二日、七月十日函附於本院卷足稽，而經本院以肉眼比對該八張取款條與被告
    丙○○平日所書寫及乙○○○、丙○○當庭所書寫之筆跡結果，亦難認該八張取
    款條之筆跡係屬被告乙○○○、丙○○所寫之筆跡，而該八張取款條，每張之筆
    跡均不同，顯係每次領款之人由不同之人所書寫，因而被告乙○○○於本院審理
    中所供伊去領款時均託請服務台之人代為書寫等語，堪認係真實。
  (三)再查被告丙○○係受過高等教育之人，如係由其母即被告乙○○○叫伊去領取，
    有關領款之手續，取款條之填載，必親自為之，不可能委由其他人去填寫，因之
    以扣案之取款條觀之，肉眼即可看出非被告丙○○之筆跡，雖被告丙○○於偵查
    及原審自白被告乙○○○交付存摺、印章由渠代領云云，惟與前開取款條筆跡不
    符，尚難採信，是被告丙○○所辯伊未曾至佳里鎮農會領取汪黃玉梅之款項、於
    偵查及原審雖自承曾代其母領錢，惟八張取款條非伊筆跡，非伊所代領等語，核
    與事實相符，堪以採信。
四、綜上所述，本院尚無其他事證，足證被告丙○○有與乙○○○共同於上開時地偽
    造私文書等之行為。從而本件所調查之證據資料，在客觀上顯尚未達於通常一般
    之人均不致於有所懷疑，而得確信被告丙○○確有如公訴意旨所指犯行之程度，
    如尚有合理之懷疑存在，亦無從為有罪之確信。此外復查無其他任何直接或間接
    之積極證據足資證明被告確有公訴意旨所載之犯行。揆諸前開說明，顯不得只因
    被告於偵查及原審之所為之語意未明之供述，即遽以認定被告丙○○有與被告乙○○○有上開偽造私文書等之情事。原審法院未詳細調查並勾稽全案證據調查所
    得，即遽為被告丙○○有偽造私文書以詐領汪黃玉梅款項罪刑之判決，並量處有
    期徒刑三月，容有未洽，被告上訴意旨亦執此指摘原判決不當，為有理由，自應
    由本院將原判決撤銷，為被告丙○○無罪判決之諭知。
據上論斷，應依刑事訴訟法第三百六十九條第一項前段、第三百六十四條、第二百九
十九條第一項前段、第三百零一條第一項前段，刑法第五十六條、第二百十六條、第
二百十條、第三百三十九條第一項、第五十五條、第四十一條第一項前段、第二百十
九條，罰金罰鍰提高標準條例第一條前段、第二條，判決如主文。
本案經檢察官李傳來到庭執行職務。
中    華    民    國      九十三      年      九      月      一        日
                                  臺灣高等法院臺南分院刑事第五庭
                                      審判長法官  楊    明    章
                                            法官  戴    勝    利
                                            法官  顏    基    典
右正本證明與原本無異。
如不服本判決，應於判決送達後十日內向本院提出上訴狀，其未敘述理由者並應於提
出上訴狀後十日內向本院補提理由書（應附繕本)。
                                      法院書記官  呂    嘉    文
中    華    民    國      九十三      年      九      月      一        日
附錄本案論罪科刑法條全文：
刑法第二百十條：
偽造、變造私文書，足以生損害於公眾或他人者，處五年以下有期徒刑。
刑法第三百三十九條第一項：
意圖為自己或第三人不法之所有，以詐術使人將本人或第三人之物交付者，處五年以
下有期徒刑、拘役或科或併科一千元以下罰金。
以前項方法得財產上不法之利益或使第三人得之者，亦同。
前二項之未遂犯罰之。
附表：
┌──┬────────────┬────────┬──────────┐
│編號│提領日期（民國）        │金額（新台幣）  │備註                │
├──┼────────────┼────────┼──────────┤
│一  │八十五年八月二十二日    │二萬元          │偽造「汪黃玉梅」署押│
│    │                        │                │一枚；盜蓋「汪黃玉梅│
│    │                        │                │」印章一處，造成「汪│
│    │                        │                │黃玉梅」印文一枚    │
├──┼────────────┼────────┼──────────┤
│二  │八十五年九月十一日      │一萬五千元      │盜蓋「汪黃玉梅」印章│
│    │                        │                │一處，造成「汪黃玉梅│
│    │                        │                │」印文一枚          │
├──┼────────────┼────────┼──────────┤
│三  │八十五年九月二十日      │一萬二千元      │同右                │
├──┼────────────┼────────┼──────────┤
│四  │八十六年三月二十二日    │一萬五千元      │同右                │
├──┼────────────┼────────┼──────────┤
│五  │八十六年三月二十八日    │四千元          │同右                │
└──┴────────────┴────────┴──────────┘
┌──┬────────────┬────────┬──────────┐
│六  │八十七年七月二十一日    │四萬五千元      │同右                │
├──┼────────────┼────────┼──────────┤
│七  │八十七年十一月二十一日  │一萬六千元      │同右                │
├──┼────────────┼────────┼──────────┤
│八  │九十二年一月六日        │十五萬三千元    │同右                │
├──┴────────────┼────────┼──────────┤
│合計                          │二十八萬元      │被繼承人汪黃玉梅於九│
│                              │                │十二年一月五日死亡  │
└───────────────┴────────┴──────────┘
